【裁判字號】    95,上,632
【裁判日期】    951212
【裁判案由】    確認債權不存在等
【裁判全文】
臺灣高等法院民事判決                   95年度上字第632號
上  訴  人  乙○○
被  上訴人  華南商業銀行股份有限公司
法定代理人  甲○○
訴訟代理人  丙○○
上列當事人間確認債權不存在等事件，上訴人對於中華民國95年
6月28日臺灣臺北地方法院95年度訴字第3573號第一審判決提起
上訴，本院於95年11月28日言詞辯論終結，判決如下：
    主  文
原判決廢棄。
確認上訴人對被上訴人新台幣貳佰柒拾貳萬伍仟貳佰貳拾元，
及利息、違約金之連帶保證債務不存在。
第一、二審訴訟費用由被上訴人負擔。
    事實及理由
一、按公司之經理人，在執行職務範圍內，亦為公司負責人。公
    司法第8條第2項定有明文。本件被上訴人之公司負責人固為
    林明成，惟甲○○為該公司之經理人，有該公司變更登記表
    可參（見原審卷第43至46頁），則就本件該公司因借款所生
    之債務之催收糾紛，應屬經理人之執行職務範圍，依前揭說
    明，甲○○亦為被上訴人公司之負責人。
二、本件上訴人主張：訴外人泰源砂石企業有限公司（下稱泰源
    公司）於民國78年9月21日，以伊及訴外人黃萬福、黃聲鏞
    為連帶保證人，分別向被上訴人借款新臺幣（下同）80萬元
    、320萬元，嗣泰源公司未依約清償債務，泰源公司、黃萬
    福、黃聲鏞及伊與被上訴人於79年8月13日，在臺灣板橋地
    方法院79年度訴字第1202號民事事件成立訴訟上和解，和解
    筆錄第1、2條約定：泰源公司、伊、黃萬福、黃聲鏞願連帶
    給付被上訴人400萬元，就有關伊之部分，如被上訴人受償
    本金40萬元後，被上訴人同意拋棄對伊之其餘請求。惟伊等
    債務人未依約履行，被上訴人乃聲請臺灣板橋地方法院以80
    年度民執字第779號強制執行事件，拍賣黃萬福所有不動產
    受償107萬3718元在案，被上訴人就借款本金受償既已超過
    40萬元以上，依上開和解筆錄第2條約定，已拋棄對伊之請
    求，詎被上訴人竟於95年2月6日，發函通知伊應負擔前揭債
    務連帶保證責任，請求伊給付272萬5223元，伊自得請求確
    認伊所負連帶保證債務不存在等語（原審為上訴人敗訴判決
    ) 。上訴聲明：(一)原判決廢棄。(二)確認上訴人對被上訴人27
    2萬5223元及利息、違約金之連帶保證債務不存在。
三、被上訴人則以：伊固與泰源公司、上訴人、黃萬福、黃聲鏞
    就泰源公司積欠伊之借款債務，於前開民事事件達成訴訟上
    和解，並依前開強制執行程序拍賣黃萬福所有不動產，因而
    受償107萬3718元，上訴人等債務人尚積欠272萬5223元。然
    兩造既已為訴訟上和解，即與判決有同一效力，則上訴人提
    起本件訴訟，並無受確認判決之法律上利益。另上訴人等債
    務人並未依和解筆錄第1條約定，分期清償債務，伊自不同
    意拋棄對於上訴人之請求云云，資為抗辯。答辯聲明：駁回
    對造之上訴。
四、兩造不爭執之事實：
  (一)泰源公司、上訴人、黃萬福、黃聲鏞與被上訴人於79年8月
    13日，在台灣板橋地方法院79年度訴字第1202號返還消費借
    貸款事件成立訴訟上和解，和解筆錄第1條約定：「泰源公
    司、上訴人、黃萬福、黃聲鏞願連帶給付被上訴人400萬元
    ，及自79年2月21日起至清償日止，按年息12％計算之利息
    ，及逾期在六個月以內者，按上開利率一成，逾期六個月以
    上者，按上開利率二成計付違約金。上開債務願分期清償條
    款如下：自80年1月起至6月止，每月攤還本金15萬元，及按
    年息12％計算之利息。自80年7月起每月攤還本金25萬元，
    及按年息12％計算之利息至全部清償為止。」，第2條約定
    ：「上訴人部分，如被上訴人受償本金40萬元後，被上訴人
    同意拋棄對上訴人之其餘請求。」，第3條約定：「前開之
    分期清償約定，泰源公司等債務人如有一期未履行即視為全
    部到期。」，有和解筆錄在卷足憑（見原審卷第31頁）。
  (二)泰源公司、上訴人、黃萬福、黃聲鏞僅清償20萬元，並未依
    前開和解筆錄第1條約定清償，被上訴人乃以上開債務人尚
    積欠本金380萬元，及自79年9月1日起算之利息、違約金，
    聲請就黃萬福所有不動產強制執行，並分配受償107萬3718
    元，有分配表在卷可證（見原審卷第32頁）。
五、本件上訴人以被上訴人於拍賣黃萬福所有不動產前，已受償
    20萬元，嗣再拍賣黃萬福所有不動產而受償107萬3718元，
    扣除利息及違約金後，已受償本金70萬8045元，超過和解筆
    錄第2條所載之受償本金40萬元，依前揭和解筆錄第2條所載
    ，被上訴人已同意拋棄對伊之其餘請求，乃被上訴人竟再向
    伊主張尚有連帶保證債務272萬5223元，為此訴請確認連帶
    保證債務不存在等語。被上訴人則以：其受償本金並非上訴
    人等債務人自動分期履行，而係經由強制執行程序取得，自
    與和解筆錄第2條約定不符等語，資為抗辯。是本件兩造爭
    執者，厥為上訴人之連帶保證責任，是否因被上訴人強制執
    行黃萬福所有不動產受償而消滅？查：
  (一)按確認之訴非原告有即受確認判決之法律上利益者，不得提
    起；所謂即受確認判決之法律上利益，係指法律關係之存否
    不明確，原告主觀上認其在法律上之地位有不安之狀態存在
    ，且此種不安之狀態，能以確認判決將之除去者而言，若縱
    經法院判決確認，亦不能除去其不安之狀態者，即難認有受
    確認判決之法律上利益（最高法院52年台上字第1240號判例
    參照）。本件被上訴人以對上訴人有連帶保證債權存在，而
    請求上訴人負連帶保證責任，而上訴人則以被上訴人已受償
    本金40萬元，符合和解筆錄第2條約定，其對被上訴人已無
    連帶保證債務存在，是上訴人主觀上認其是否為前開借款債
    務之連帶保證人，在法律上之地位有不安之狀態存在，且此
    種不安之狀態，能以確認判決將之除去，依前開說明，上訴
    人提起本件確認之訴，自有法律上之確認利益。被上訴人抗
    辯上訴人提起本件訴訟，無受確認判決之法律上利益云云，
    尚不足取。
  (二)依前開和解筆錄第1條約定，上訴人等債務人願連帶給付被
    上訴人400萬元及前開遲延利息、違約金，被上訴人則同意
    上訴人等債務人分期清償債務；而第3條固約定，上訴人等
    債務人如有一期未履行借款債務視為全部到期，然和解筆錄
    第2條係僅就連帶債務人中之上訴人部分為特別約定，則就
    被上訴人是否拋棄對上訴人之其餘請求，自應以該條之特別
    約定條件是否成就而定，不受其餘條款之限制。而和解第2
    條僅約定如被上訴人「受償本金40萬元」後，被上訴人同意
    拋棄對上訴人之其餘請求，就「受償本金」部分並未限定應
    由上訴人清償，更未限定應由上訴人等債務人分期「自動履
    行」，則依文義解釋，應認於被上訴人受償本金40萬元後，
    即同意拋棄對上訴人其餘之請求。此與一般之債權人因和解
    而拋棄其餘權利後，債務人未依和解條件履行時，債權人亦
    僅能依和解條件請求者同。
  (三)再按就定有期限之債務為保證者，如債權人允許主債務人延
    期清償時，保證人除對於其延期已為同意外，不負保證責任
    。民法第755條定有明文。本件依被上訴人提出之79年7月25
    日函財團法人中小企業信用保證基金所述，係上訴人不願就
    已屆期之債務續為保證，並請求更換保證人，且得被上訴人
    同意，有該函可稽（見本院卷第42頁），則依前揭法條規定
    ，上訴人就其不同意延期之系爭保證債務，自無庸負保證責
    任。其願於被上訴人「受償本金」40萬元後始免除保證責任
    而和解，則於被上訴人「受償本金」40萬元後，同意拋棄對
    上訴人其餘請求之條件已成就，上訴人所負保證債務自應歸
    於消滅。
  (四)本件泰源公司、上訴人、黃萬福、黃聲鏞與被上訴人簽訂前
    開和解筆錄後，固並未完全依和解筆錄第1條約定清償分期
    款項，依和解筆錄第3條約定，全部債務視為到期。然被上
    訴人嗣後即對連帶保證人之黃萬福之不動產實施強制執行，
    以上訴人等債務人積欠本金380萬元，及自79年9月1日至80
    年5月17日止，按約定利率計算之利息、違約金，分別為32
    萬3572元、4萬2101元，因而分配受償107萬3718元，此有該
    分配表在卷可稽（見原審卷第32頁），依民法第323條前段
    規定，應先抵充利息，次充本金，則被上訴人就借款本金部
    分係受償75萬146元（0000000－000000＝750146），業已超
    過和解筆錄約定之「受償本金40萬元」，被上訴人同意對上
    訴人拋棄其餘請求之條件已成就，上訴人之連帶保證責任，
    即因此而消滅。
六、上訴人對被上訴人之連帶保證責任既已消滅，被上訴人仍請
    求上訴人給付，從而，上訴人請求確認其對被上訴人272萬
    5223元及利息、違約金之連帶保證債務不存在，即屬正當，
    應予准許。原審為上訴人敗訴之判決，尚有未洽。上訴意旨
    指摘原判決不當，求予廢棄改判，為有理由。爰由本院予以
    廢棄改判如主文第2項所示。
七、本件事證已臻明確，兩造其餘主張與舉證，經審酌核與判決
    結果不生影響，爰不逐一論述，併此敘明。
八、據上論結，本件上訴為有理由，依民事訴訟法第450條、第
    78條，判決如主文。
中    華    民    國    95    年    12    月    12   日
                    民事第七庭
                        審判長法  官  鄭三源
                              法  官  黃嘉烈
                              法  官  周美月
正本係照原本作成。
如不服本判決，應於收受送達後20日內向本院提出上訴書狀，其
未表明上訴理由者，應於提出上訴後20日內向本院補提理由書狀
（均須按他造當事人之人數附繕本）上訴時應提出委任律師或具
有律師資格之人之委任狀；委任有律師資格者，另應附具律師資
格證書及釋明委任人與受任人有民事訴訟法第466條之1第1項但
書或第2項（詳附註）所定關係之釋明文書影本。
中    華    民    國    95    年    12    月    13    日
                              書記官  李華安
附註：
民事訴訟法第466條之1（第1項、第2項）：
對於第二審判決上訴，上訴人應委任律師為訴訟代理人。但上訴
人或其他法定代理人具有律師資格者，不在此限。
上訴人之配偶、三親等內之血親、二親等內之姻親，或上訴人為
法人、中央或地方機關時，其所屬專任人員具有律師資格並經法
院認為適當者，亦得為第三審訴訟代理人。


司法院資訊處製作；財團法人民間司法改革基金會備份。
